臺灣新北地方法院民事判決
110年度簡上字第403號
上  訴  人  郭桂英  

被上訴人    黃文嚴  

訴訟代理人  邱陳律律師

上列當事人間請求確認本票債權不存在事件，上訴人對於中華民
國110年10月21日本院板橋簡易庭110年度板簡字第91號第一審判
決提起上訴，本院於民國111年4月13日言詞辯論終結，判決如下
：
    主      文
原判決廢棄。
被上訴人在第一審之訴駁回。
第一審及第二審訴訟費用由被上訴人負擔。
    事實及理由
一、被上訴人主張：上訴人持有被上訴人所簽發如附表所示票面
    金額為新臺幣（下同）40萬元之本票乙紙（下稱系爭本票）
    ，執向本院聲請強制執行，經本院以109年度司票字第9347
    號民事裁定准予強制執行在案，惟兩造原為男女朋友關係，
    上訴人於民國108年9月27日趁被上訴人飲酒時，佯稱欲開店
    做生意需資金而請被上訴人資助40萬元，被上訴人因一時思
    慮不周，遂同意資助40萬元並簽發系爭本票，嗣上訴人持系
    爭本票向被上訴人索討40萬元時，被上訴人告以其無印象簽
    發系爭本票及同意資助上訴人，且亦無餘力資助被訴人，表
    示撤銷贈與40萬元等旨，並要求上訴人返還系爭本票，然上
    訴人拒不返還系爭本票，後兩造因此事不斷爭吵而分手。上
    訴人既明知被上訴人於實際贈與40萬元前，業依民法第408
    條第1項前段、第419條第1項規定撤銷贈與，自無給付上訴
    人40萬元之義務，上訴人猶持系爭本票聲請本票裁定，自有
    害被上訴人之權益，為此，爰提起本訴求為確認上訴人持有
    系爭本票，對於被上訴人之票據債權不存在之判決（原審判
    決上訴人敗訴，上訴人不服提起上訴），並答辯聲明：上訴
    駁回。
二、上訴人則以：兩造間並無男女朋友關係，上訴人前在萬華上
    班時，都是以金錢交易，去一次旅館被上訴人就會給上訴人
    一次錢，嗣上訴人租房子後，被上訴人有來居住，一開始被
    上訴人有給過錢，後來被上訴人說等他退休再一次給50萬元
    ，惟2年到了被上訴人還是沒有給錢，108年9月間上訴人要
    趕被上訴人走，被上訴人就在上訴人家中親自簽發票額金額
    40萬元之系爭本票交予上訴人，這40萬元是被上訴人答應要
    給的錢，即上訴人先前為被上訴人代墊之租金等生活開銷等
    語資為抗辯。並上訴聲明：㈠原判決廢棄；㈡被上訴人在第一
    審之訴駁回。
三、按確認法律關係之訴，非被上訴人有即受確認判決之法律上
    利益者，不得提起之，民事訴訟法第247條第1項定有明文。
    所謂即受確認判決之法律上利益，係指法律關係存否不明確
    ，被上訴人主觀上認其在法律上之地位有不安之狀態存在，
    此種不安之狀態，能以確認判決將之除去者而言。被上訴人
    主張上訴人持有以被上訴人為發票人之系爭本票，且執以聲
    請裁定准許強制執行等節，據其提出本院109年度司票字第9
    347號裁定影本為憑（見原審卷第19頁），而被上訴人既否
    認上訴人就系爭本票之債權，則被上訴人私法上地位確有危
    殆，且此危殆可經確認判決除去之，是被上訴人提起本件訴
    訟具有確認利益。
四、兩造不爭執事項（見本院卷第53頁）：
  ㈠被上訴人於108年9月27日簽發如附表所示票面金額為40萬元
    之系爭本票乙紙，並交付予上訴人。
  ㈡上訴人執系爭本票向本院聲請本票裁定，經本院以109年度司
    票字第9347號裁定准予強制執行在案。
五、至被上訴人主張系爭本票之原因關係為贈與之法律關係，且
    其於實際交付贈與物前，即已撤銷贈與，故上訴人持有系爭
    本票對被上訴人之票據債權並不存在，則為上訴人所否認，
    並以前揭情詞置辯。是本件之爭點厥為：㈠被上訴人簽發系
    爭本票之原因事實為何？㈡被上訴人主張上訴人就系爭本票
    之票據債權不存在，有無理由？茲析述如下：
　㈠被上訴人簽發系爭本票之原因事實為何？
　⒈按票據乃文義證券及無因證券，票據上之權利義務悉依票上
    所載文義定之，與其基礎之原因關係各自獨立，票據上權利
    之行使不以其原因關係存在為前提。執票人行使票據上權利
    ，就其基礎之原因關係確係有效存在不負舉證責任。倘票據
    債務人以自己與執票人間所存抗辯事由對抗執票人，依票據
    法第13條規定觀之，固非法所不許，惟應先由票據債務人就
    該抗辯事由負主張及舉證之責。必待票據基礎之原因關係確
    立後，法院就此項原因關係進行實體審理時，當事人就該原
    因關係之成立及消滅等事項有所爭執，方適用各該法律關係
    之舉證責任分配原則（最高法院109年度台簡上字第19號判
    決意旨參照）。被上訴人主張系爭本票之原因關係為贈與之
    法律關係，其於實際交付贈與物即40萬元前，即已撤銷贈與
    ，故系爭本票債權不存在，然為上訴人所否認，並稱被上訴
    人係為返還上訴人為其代墊之租金等日常開銷，始簽發付系
    爭本票。則被上訴人以其與執票人間所存抗辯事由對抗執票
    人，揆諸前開說明，自應由被上訴人先就其抗辯事由負舉證
    責任。
　2.經查：上訴人於原審審理時陳稱：上訴人租房子後，被上訴
    人就說要來上訴人家中，一開始被上訴人有給上訴人錢，後
    來被上訴人就說等他退休時一次給上訴人50萬元，但2年到
    了都沒有給上訴人錢，108年9月因上訴人要趕被上訴人走，
    被上訴人才在上訴人家中親自簽立系爭本票交予上訴人，這
    40萬元是被上訴人答應要給上訴人的錢，但被上訴人都沒給
    錢，只有在開立本票前、租屋開始時，有給上訴人5,000元3
    次、3,000元6次等語（見原審卷第48頁）。則兩造既已同居
    一段時日，上訴人並未向被上訴人收取租金，且於原審僅稱
    被上訴人於退休後要給其50萬元，而非主張係積欠何種欠款
    ，則被上訴人主張兩造原為男女朋友關係，其係出於贈與而
    簽發系爭本票，堪可採信。至上訴人於上訴後方稱被上訴人
    係欲返還其代墊之費用云云，然為被上訴人所否認，上訴人
    復未舉證以實其說，自非可採，併予敘明。
　㈡被上訴人主張上訴人就系爭本票之票據債權債權不存在，有
    無理由？
  　按贈與物未交付前，贈與人得撤銷其贈與，民法第408條第1
    項前段定有明文。復按支票皆屬見票即付之票據，性質上非
    屬信用工具，而係有價證券、金錢證券、支付證券，以支票
    為支付工具，乃為金錢給付之代替現金之支付物，於交付支
    票時，生與給付金錢相同之效力(最高法院96年度台簡上字
    第17號判決意旨參照)。經查，參以被上訴人就系爭本票填
    載之到期日，與發票日相同均為108年9月27日（見原審卷第
    17頁），是系爭本票自屬見票即付之本票，上訴人於收受系
    爭本票時可立即行使票據權利，揆諸前開說明，堪認被上訴
    人簽發系爭本票係為代替現金之支付，被上訴人於交付本票
    時，即生與給付金錢相同之效力，則本件贈與物既已交付，
    被上訴人自不可再依民法第408條第1項規定主張撤銷其贈與
    ，被上訴人主張上訴人就系爭本票之票據債權不存在，應屬
    無據，非可憑採。
六、綜上所述，被上訴人簽發系爭本票之原因事實為贈與之法律
    關係，又被上訴人所交付之系爭本票係見票即付之本票，為
    代替現金之支付物，可認被上訴人已交付贈與物，自不得再
    撤銷其贈與。從而，被上訴人請求確認上訴人就系爭本票之
    票據債權不存在，為無理由，不應准許。原審為上訴人敗訴
    之判決，尚有未洽。上訴意旨指摘原判決不當，求予廢棄改
    判，為有理由，爰由本院廢棄改判如主文第2項所示。
七、本件事證已臻明確，兩造其餘之攻擊或防禦方法及所提之證
    據，經本院斟酌後，認為均不足以影響本判決之結果，爰不
    逐一論列，附此敘明。
八、據上論結，本件上訴為有理由，依民事訴訟法第436條之1第
    3項、第450條、第78條，判決如主文。 
中　　華　　民　　國　　111 　年　　5 　　月　　11　　日
                  民事第一庭    審判長法　官　張紫能

                                      法　官　張惠閔
　　　　　　　　　　　　　　　　　　　
                                      法　官　洪任遠
以上正本係照原本作成
本判決不得上訴。
中　　華　　民　　國　　111 　年　　5 　　月　　11　　日
                                      書記官　黃翊芳
附表：
發票人 票據號碼 發票日 到期日 票面金額 （新臺幣） 黃文嚴 CH576103 108年9月27日 108年9月27日 400,000元